【裁判字號】    88,易,559
【裁判日期】    890512
【裁判案由】    詐欺等
【裁判全文】
臺灣臺南地方法院刑事判決                          八十八年度易字第五五九號
    公  訴  人  臺灣臺南地方法院檢察署檢察官
    被      告  申○○○
    選任辯護人  蘇精哲
                范仲良
右列被告因詐欺等案件，經檢察官提起公訴（八十八年度偵字第一二九號），本院判
決如左：
    主  文
申○○○連續意圖為自己不法之所有，以詐術使人將本人之物交付，處有期徒刑貳年
。緩刑伍年。
    事  實
一、申○○○因欲整建臺南縣官田鄉湖山村烏山頭五十六之五號之房屋，需錢恐急，
    遂在上址自任民間互助會會首，招募自民國八十六年三月二十五日起，每會新臺
    幣（下同）一萬元，擇定每月二十五日投開標，採外標方式之民間互助會。迄自
    八十六年十二月二十五日起（起訴書誤載八十七年一月二十五日起），因所餘活
    會會員均表示希望標尾會，無人願投標，申○○○乃基於意圖為自己不法所有之
    概括犯意，利用會員彼此間不致互相探詢何人得標之情況，連續以向Ａ佯稱係Ｂ
    得標，向Ｂ佯稱係Ａ得標之手法，冒標共計十二會，使活會會員陷於錯誤，而如
    期交付會款，共計詐得會款一百五十六萬元（尚餘十三個活會，每次開標可向活
    會會員收取會款十三萬元，共計收取十二次為一百五十六萬元）供己花用殆盡。
    迨八十七年十二月初，該互助會即將終會，申○○○自知已無法再對會員隱瞞實
    情，隨即於同年十二月一日下午，潛逃至高雄市○○○路二二○號謀生，放任所
    經營之民間互助會惡性倒會。
二、案經辛○○、子○○○、天○○、戌○○、宙○○○、丙○○、Ａ○○、乙○○
    、Ｄ○○、庚○○、癸○○○、亥○○、丑○○、地○○、午○○、寅○○○、
    Ｃ○○、己○○、玄○○、宇○○○、卯○○○、甲○○、辰○○○、戊○○、
    酉○○、壬○○、黃○○、巳○○○、未○○、丁○○、Ｂ○○等三十一人訴由
    臺灣臺南地方法院檢察署檢察官偵查起訴。
    理  由
一、訊據被告申○○○固坦承招募右揭互助會，並有連續冒標取得會款之事實，惟否
    認有不法所有之意圖，辯稱：伊自八十年間，已開始招募互助會，期間從未有任
    何欺騙互助會員之行為，各該互助會均於屆滿後繼續起會，本案所招募之互助會
    亦為先前終了之互助會延續招募，被告於招募初始確無任何不法所有之意圖。被
    告所標得之會款皆用以作為興建房屋費用，盼能成立一工作室後，增加收入對家
    庭經濟有所挹注，惟因部分會員相繼倒會，積欠會款不繳，而被告之積蓄已全數
    用在興建房屋上，別無能力代倒會繳納，始迫於無奈，於八十七年十二月間停止
    互助會之運作，然被告所圖無非係企求建立一良好之工作環境，增加收入解決家
    計問題，進而將倒會會員積欠之會款償付予其他會員，絕非有詐欺之不法所有意
    圖。再查，被告於無法繼續進行互助會時，即召開債權人會議，協調解決會款償
    還事宜，並簽發本票予各債權人，作為債權之憑據，並於嗣後積極將被告所有之
    房屋張貼出售之廣告，甚至登報出售，期能儘速換價償還予各債權人，在此期間
    ，被告為求房屋得以順利出售，並與查封房地之債權人王銀足達成和解，要求債
    權人配合不動產過戶，撤銷假扣押，而被告招募之互助會中，有高達二百餘萬元
    之死會會款，被告亦已授權委由債權人等前往收取，然因債權人人數眾多，仍有
    部分債權人就上述房地再行扣押，致使被告出售房地償還債務之計畫終難實現，
    而被告於接獲法院鑑價通知後，即迅速以掛號信函告知其他債權人，促其儘速參
    與分配以保障權益，足以顯示被告於本案發生之後，確實盡一切努力，企求債權
    人之債權得以獲得最大之保障，絕無放任不管之情事，更可證明被告委實無詐欺
    之意圖等語。經查，被告招募上開互助會，並於八十七年十二月倒會之事實，為
    告訴人辛○○、子○○○、丙○○、寅○○○、宙○○○、戌○○、巳○○○、
    乙○○、Ａ○○、天○○等於偵訊中指述明確，並有會單影本一紙在卷可憑，而
    該互助會於八十七年十二月倒會時，應僅餘一活會，然實際尚有共計十三個活會
    ，足認被告確曾冒標十二會，被告前開自白足堪信為真實。被告自任會首，除首
    會會款應為被告取得外，其後各會均應由活會會員競標，以最高標者取得會款，
    此乃民間互助會之運作常態，被告利用部份活會會員不願競標，竟以向Ａ佯稱係
    Ｂ得標，向Ｂ佯稱係Ａ得標之手法，收取會款以供自己使用，該行為係屬詐術，
    要屬無疑；且被告身為會首，既無權利參與系爭互助會之競標，遑論收取會款以
    供自用，則被告明知伊對於八十六年十二月二十五日起之各互助會會款並無合法
    權源，竟仍收取自用，其不法所有之意圖復堪認定，至於被告收取該會款之目的
    係為改善工作環境以提升收入，及倒會後積極與會員協調清償事宜等，僅係被告
    犯罪之動機與犯後之處理態度，不能據以認定被告冒標之初，並無不法所有之意
    圖，被告前開辯詞，自非可採。本件事證已臻明確，被告犯行可以認定，應依法
    論科。
二、核被告意圖為自己不法之所有，以詐術使人將本人之物交付，所為係犯刑法第三
    百三十九條第一項之詐欺取財罪。被告自八十七年一月起，連續十二次冒標行為
    ，時間緊接，犯構成要件相同之罪，顯係基於概括之犯意為之，應依連續犯之規
    定論以一罪。又被告以一冒標行為，同時詐騙多數活會會員，侵害同種法益，為
    想像競合犯，應論以一詐欺取財罪。爰審酌被告因興建房屋所需，乃冒標詐取會
    款之犯罪動機；被告每次均佯稱係他人得標，向所餘十三位活會會員每人收取會
    款一萬元，連續十二次，共計詐得會款一百五十六萬元，且於無力維持互助會時
    ，擅行趨避而造成惡性倒會，受害會員人數眾多，對於社會經濟與活會會員均造
    成相當危害；以及被告犯罪後坦承犯行，並積極與會員協調善後事宜，有「債務
    人申○○○召開債權人會議記錄」、證明書影本三十紙、清償債務和解書在卷可
    佐等一切情狀，量處如主文所示之刑，以資懲儆。又被告前未曾受有期徒刑以上
    刑之宣告，有本院被告全國前案紀錄表在卷可憑，其經此教訓後，應知所警惕，
    信無再犯之虞，本院因認所宣告之刑以暫不執行為適當，併諭知緩刑五年，以勵
    自新。
三、公訴意旨另以：被告申○○○基於偽造文書之概括犯意，在臺南縣官田鄉湖山村
    烏山頭五六之五號住處，自任民間互助會會首，向親戚鄰里招募互助會員，竟自
    八十七年一月二十五日起，偽造會員辛○○、子○○○、丙○○、寅○○○、宙
    ○○○、戌○○、巳○○○、乙○○、Ａ○○、天○○等人之署押在標單上使成
    私文書，足生損害於辛○○等十人，標取民間互助會，並向其他會員佯稱他人得
    標，如期收取互助會款，供己花用殆盡，因認被告另涉有刑法第二百二十條偽造
    私文書罪嫌。按犯罪事實，應依證據認定之，無證據不得推定其犯罪事實，又不
    能證明被告犯罪者，應諭知無罪之判決，刑事訴訟法第一百五十四條、第三百零
    一條第一項分別定有明文。公訴意旨認被告涉有前開犯行，係以被告坦承冒名得
    標達十二會，被害人辛○○、子○○○、丙○○、寅○○○、宙○○○、戌○○
    、巳○○○、乙○○、Ａ○○、天○○之證述，以及互助會會單等作為所憑之論
    據。訊據被告則否認有偽造文書犯行，辯稱伊不識字，如會員想競標，須自己寫
    標單，若有會員打電話來競標時，則會委託伊之子或另一會員即告訴人癸○○○
    幫忙寫標單，後來因無會員欲競標，所以並未寫標單等語。按刑法第二百二十條
    「在紙上或物品上之文字、符號，依習慣或特約，足以為表示其用意之證明者，
    關於本章之罪，以文書論」之規定，在於擴大刑法第二百十條至第二百十八條之
    構成要件適用範圍，刑法第二百二十條本身因無刑度之規定，不得作為論罪科刑
    之依據，是行為人因偽造紙上或物品上之文字、符號，因而涉及偽造文書者，仍
    應依據前開各法條論罪科刑，則公訴意旨認被告涉有刑法第二百二十條罪嫌，應
    有誤會，合先敘明。另查，告訴人癸○○○於本院審理時陳稱，「被告曾經叫我
    寫過標單及叫他兒子寫標單，寫過幾次，被告說何人要標、利息多少，都是被告
    接過電話後再叫我寫標單」等語，被告辯稱曾委託告訴人癸○○○寫標單之情，
    自堪採信。另衡諸被告係接過電話後始要求告訴人癸○○○書寫標單，可推論其
    時確有會員以電話表示參與競標，則被告要求告訴人癸○○○及其子所書寫之標
    單，應堪信為真實；又標單係作為競標之依據，必待有人實際出面競標時，始有
    書寫標單之需要，若無人願意競標，自無須書寫標單，本院因認被告所辯本互助
    會後期因無會員欲競標，故未寫標單等語為可採；至於告訴人辛○○等於偵訊中
    所為指述，僅係針對被告冒標之行為，並無法證明被告有偽造文書之行為，此外
    ，復查無其他積極證據，足認被告涉有公訴人所指偽造文書犯行，不能證明被告
    有此部份犯罪，惟公訴意旨認被告此部份犯行，與前述論罪科刑之詐欺取財罪部
    份犯行，有方法結果之牽連關係，爰不另為無罪之諭知。
據上論斷，應依刑事訴訟法第二百九十九條第一項前段，刑法第五十六條、第三百三
十九條第一項、第五十五條、第七十四條第一款，罰金罰鍰提高標準條例第一條前段
，判決如主文。
本案經檢察官李啟明到庭執行職務。
中    華    民    國      八十九    年      五        月      十二      日
                              臺灣臺南地方法院刑事第四庭
                                      法  官  吳  坤  芳
右正本證明與原本無異。
如不服本判決，應於判決送達後十日內向本院提出上訴狀( 應附繕本 )。
                                      書記官  馬  愛  君
中    華    民    國      八十九    年      五        月      十二      日
附錄本案論罪科刑法條全文：
刑法第三百三十九條第一項：意圖為自己或第三人不法之所有，以詐術使人將本人或
                          第三人之物交付者，處五年以下有期徒刑、拘役或科或
                          併科一千元以下罰金。


司法院資訊處製作；財團法人民間司法改革基金會備份。
